最高法院民事判決　　　　　　　　　　　　　　　八十六年度台上字第一五八二號
　　上　訴　人　甲○○
　　被 上訴 人　國泰人壽保險股份有限公司
　　法定代理人　蔡宏圖
　　訴訟代理人　吳光陸律師
右當事人間請求給付保險金事件，上訴人對於中華民國八十五年九月三十日臺灣高等
法院臺中分院第二審判決（八十五年度保險上字第八號），提起上訴，本院判決如左
：
    主  文
上訴駁回。
第三審訴訟費用由上訴人負擔。
    理  由
本件上訴人主張：伊妻孫秀蘭於民國八十二年九月二十日向被上訴人投保保險金額為
新臺幣（以下同）一百萬元之終身壽險，嗣於八十四年七月十四日亡故，依據保險契
約約定，被上訴人應給付伊二百萬元保險金，竟拒不給付等情，求為命被上訴人如數
給付並加付法定遲延利息之判決。
被上訴人則以：孫秀蘭於投保之初即已罹患白血病，於伊為書面詢問時未據實說明，
伊已依保險法第六十四條第二項前段規定及保險契約第六條約定解除契約。系爭保險
契約既經解除，伊自無給付保險金義務。上訴人主張孫秀蘭曾將罹患白血病等情告知
伊業務員鐘秀玉，就令是實，亦係孫秀蘭與鐘秀玉共同詐欺，伊併依民法第九十二條
第一項規定，撤銷承諾要保之意思表示，亦無給付保險金義務等語，資為抗辯。
原審審理結果，以：上訴人之妻孫秀蘭於八十二年九月二十日向被上訴人投保保險金
額為一百萬元之終身壽險，於投保時即知罹患白血病，卻於被上訴人書面詢問有無白
血病時，記載「無」，嗣因該病引起顱內出血，於八十四年七月十四日死亡等事實，
有身分證、要保書、繳費通知書、死亡證明書可按。上開不實說明，足以影響被上訴
人對於危險之估計，被上訴人以孫秀蘭未於要保書據實回答，致伊無法正確評估危險
，而依保險法第六十四條第二項前段規定及保險契約第六條約定，解除系爭保險契約
，自非無據。系爭要保單應由要保人填載部分，係由被上訴人職員鐘秀玉代為填寫，
固經鐘秀玉證述無訛，但鐘秀玉係依孫秀蘭之意填載，填載後交與孫秀蘭簽名蓋章，
亦據鐘秀玉陳明。以孫秀蘭國中畢業程度，當能瞭解鐘秀玉代填之內容，於鐘秀玉填
載後簽名蓋章，應認與由其本人親自填載無異。上訴人以要保書由鐘秀玉代填，而主
張無違反據實說明之義務云云，尚無可取。又孫秀蘭於投保時曾將罹患白血病之事實
，告訴鐘秀玉等情，固有上訴人與鐘秀玉談話錄音譯文足證，惟鐘秀玉於答話中曾陳
稱：「投保的時候，我們如果讓公司知道，這件保險，公司就不會讓我們投保了」、
「我也有跟我姑姑（按指孫秀蘭）講，我是想說這要讓她賭超過二年，我們有這種病
只要不被它（指被上訴人公司）查到」等語，綜觀其談話內容，顯然孫秀蘭於投保時
即充分瞭解如被上訴人知其罹患白血病，即不可能承保，鑒於保險法及系爭壽險契約
條款均規定契約訂立後經過二年，保險人即不得解除契約，乃與鐘秀玉達成共識，將
其罹患白血病之事實刻意隱瞞，由鐘秀玉於代填書面詢問事項時記載為「無」白血病
，可見孫秀蘭自始即無將罹患白血病之事實透過鐘秀玉轉知被上訴人之意，自難謂孫
秀蘭告知鐘秀玉即係告知被上訴人，更不能以鐘秀玉為被上訴人之代理人或表見代理
人，而認孫秀蘭將罹患白血病之事實告知鐘秀玉，已盡其據實說明之義務。被上訴人
以孫秀蘭違反據實說明義務，解除保險契約，既無不合，上訴人依已解除之保險契約
請求被上訴人給付保險金及利息，即難准許，為其心證之所由得。並說明兩造其餘攻
擊及防禦方法，與判決結果不生影響，不一一予以論述。因而將第一審所為上訴人勝
訴判決予以廢棄，改判駁回其訴，經核於法尚無違誤。上訴論旨，就原審取捨證據、
認定事實之職權行使，指摘為不當，聲明廢棄原判決，不能認為有理由。
據上論結，本件上訴為無理由。依民事訴訟法第四百八十一條、第四百四十九條第一
項、第七十八條，判決如主文。
中      華      民      國    八十六    年      五      月     二十一   日
                              最高法院民事第六庭
                                  審判長法官  吳  啟  賓
                                        法官  洪  根  樹
                                        法官  謝  正  勝
                                        法官  劉  福  來
                                        法官  黃  熙  嫣
      右正本證明與原本無異
                                              書  記  官
中      華      民      國    八十六    年      五      月     三十     日
